ACORDAO-COMPLETO-2426997

ACÓRDÃO 10235/2020 ATA 33/2020 - SEGUNDA CÂMARA

VISTOS, relatados e discutidos os atos de pensão militar emitidos pela Subdiretoria de Inativos e Pensionistas - Área Militar do Comando da Aeronáutica em favor das beneficiárias indicadas acima. 
ACORDAM os ministros do Tribunal de Contas da União, reunidos em sessão da 2ª Câmara, ante as razões expostas pela relatora, e com fundamento nos artigos 71, incisos III e IX, da Constituição Federal de 1988, 1º, inciso V, e 39, inciso II, da Lei 8.443/1992, 1º, inciso VIII, 259, inciso II, 260, §§ 1º e 2º, e 262 do Regimento Interno, 8º da Resolução TCU 206/2007 e 19 da Instrução Normativa TCU 78/2018, bem como na Súmula TCU 106, em: 
9.1. considerar legais, para fins de registro, os atos de concessão de pensão militar em favor de Sandra Regina do Nascimento Junqueira Silva (10714944-08-2011-000666-4) , Daniella Pinto Valentim, Gabriella Pinto Valentim, Maria das Graças Pinto e Maria Eunice Dias da Silva (10714944-08-2011-000243-0) , Elizabeth da Silva Gastão Oliveira e Júlia Ribeiro Gastão (10714944-08-2015-000296-1) , Rosemary Ribeiro Gastão e Sheila Ribeiro Gastão (10714944-08-2015-000297-0) ;
9.2. considerar ilegal o ato de pensão militar em favor de Marly Vaz da Silva, Oracy Galvão da Silva e Vanda Leir da Silva (10714944-08-2011-000739-3) , tendo em vista a falta de amparo legal para a reversão em prol das duas últimas beneficiárias, e negar-lhe registro;
9.3. dispensar a reposição das importâncias indevidamente recebidas de boa-fé pelas beneficiárias do ato considerado ilegal até a data da notificação desta deliberação à unidade jurisdicionada;
9.4. determinar à Subdiretoria de Inativos e Pensionistas - Área Militar do Comando da Aeronáutica, quanto ao ato impugnado, que:
9.4.1. no prazo de 15 (quinze) dias, a contar da ciência desta deliberação, cesse pagamentos decorrentes, sob pena de ressarcimento das quantias pagas indevidamente e responsabilização solidária da autoridade competente;
9.4.2. comunique às interessadas a deliberação deste Tribunal e as alerte de que o efeito suspensivo proveniente de eventual interposição de recursos no TCU não as eximirá da devolução dos valores indevidamente recebidos após a notificação, em caso de desprovimento dos apelos;
9.4.3. no prazo de 30 (trinta) dias, a contar da ciência deste acórdão:
9.4.3.1. encaminhe a este Tribunal, por cópia, comprovante da data em que as interessadas dele tomarem conhecimento; e
9.4.3.2. emita novo ato, em que seja suprimida a irregularidade verificada, e o submeta ao TCU para nova apreciação.

Atos de pensão militar submetidos à apreciação do TCU para fins de registro, entre os quais uma reversão em favor de filha e irmãs do instituidor.

Segunda Câmara

Subdiretoria de Inativos e Pensionistas - Área Militar - Comando da Aeronáutica.

3. Interessadas: Daniella Pinto Valentim (CPF XXX.762.881-XX), Elizabeth da Silva Gastão Oliveira (CPF XXX.238.607-XX), Gabriella Pinto Valentim (CPF XXX.762.701-XX), Júlia Ribeiro Gastão (CPF XXX.459.277-XX), Maria Eunice Dias da Silva (CPF XXX.383.181-XX), Maria das Graças Pinto (CPF XXX.219.311-XX), Marly Vaz da Silva (CPF XXX.606.758-XX), Oracy Galvão da Silva (CPF XXX.126.458-XX), Rosemary Ribeiro Gastão (CPF XXX.228.387-XX), Sandra Regina do Nascimento Junqueira Silva (CPF XXX.925.778-XX), Sheila Ribeiro Gastão (CPF XXX.707.787-XX) e Vanda Leir da Silva (CPF XXX.674.968-XX).

13.1. Ministros presentes: Augusto Nardes (na Presidência), Aroldo Cedraz, Raimundo Carreiro e Ana Arraes (Relatora).
13.2. Ministros-Substitutos presentes: Marcos Bemquerer Costa e André Luís de Carvalho.

ANA ARRAES

Adoto como relatório a instrução elaborada na Secretaria de Fiscalização de Pessoal - Sefip, que obteve a concordância de diretor daquela unidade técnica e de representante do Ministério Público junto ao TCU - MPTCU (peças 8-10) :
"INTRODUÇÃO
Trata-se de atos de Pensão Militar, submetidos, para fins de registro, à apreciação do Tribunal de Contas da União (TCU) , de acordo com o art. 71, inciso III, da Constituição Federal.  Os atos foram cadastrados e disponibilizados ao TCU por intermédio do Sistema de Apreciação e Registro de Atos de Admissão e Concessões na forma do art. 2º, caput e incisos I a IV, e art. 4º, caput, da Instrução Normativa TCU 55/2007. 
EXAME TÉCNICO
Procedimentos aplicados
Os procedimentos para exame, apreciação e registro de atos de pessoal encontram-se estabelecidos na Instrução Normativa TCU 78/2018 e na Resolução TCU 206/2007. Essas normas dispõem, em seus arts. 4º, § 2º, e 3º, § 3º, respectivamente, que os atos de pessoal disponibilizados por meio do e-Pessoal devem ser submetidos à crítica automatizada do próprio sistema, com base em parâmetros predefinidos.
Relativamente aos atos de admissão e concessão de aposentadoria, pensão e reforma, as rotinas de crítica das informações cadastradas nos sistemas informatizados de coleta de atos foram elaboradas e validadas levando-se em conta as peculiaridades desses atos. Os itens de verificação do sistema compreendem prazos e fundamentos legais, assim como eventuais ocorrências de acumulação. Tratam-se de verificações mais abrangentes, minuciosas e precisas do que aquelas que podem ser realizadas por mãos humanas, proporcionando um nível de segurança ainda maior.
Além da crítica automatizada, há verificação humana adicional no caso de haver alertas do sistema ou informações não formatadas, como esclarecimentos do gestor ou do controle interno.  
Exame das Constatações
5.	Em consulta realizada em sistemas externos disponibilizados ao TCU podemos verificar que os beneficiárias Sras. DANIELLA PINTO VALENTIM, CPF XXX.762.881-XX, MARIA DAS GRAÇAS PINTO, CPF XXX.219.311-XX, MARLY VAZ DA SILVA, CPF XXX.606.758-XX, ROSEMARY RIBEIRO GASTÃO, CPF XXX.228.387-XX, ORACY GALVÃO DA SILVA, CPF XXX.126.458-XX, e VANDA LEIR DA SILVA, CPF XXX.674.968-XX, acumulam a pensão constante dos autos com um outro cargo ou um benefício. Informamos que tais acumulações têm como base legal o Art. 29, incisos I e II, da Lei das Pensões Militares - Lei 3765/1960 -, que permite a referida acumulação, observado o disposto no art. 37, inciso XI, da Constituição Federal.
6.	Da análise do ato de nº 10714944-08-2011-000739-3 do ex-militar AMAURY LUIZ DA SILVA, CPF XXX.506.488-XX, falecido em 17/03/1990, que tem como beneficiárias as Sras. MARLY VAZ DA SILVA, CPF XXX.606.758-XX, na condição de filha, ORACY GALVÃO DA SILVA, CPF XXX.126.458-XX, e VANDA LEIR DA SILVA CPF XXX.674.968-XX, na condição de irmãs, podemos verificar que o mesmo está em desacordo com o Art. 7º da Lei 3765/60 em sua redação original que estabeleceu a ordem de prioridade nas condições a seguir in verbis: 
Art. 7º - A pensão defere-se na seguinte ordem: 
I - à viúva
II - aos filhos de qualquer condição, exclusive os maiores do sexo masculino; que não sejam interditos ou inválidos; 
III - aos netos, órfãos de pai e mãe, nas condições estipuladas para os filhos; 
IV - à mãe viúva, solteira ou desquitada, e ao pai inválido ou interdito; 
V - às irmãs germanas e consanguíneas, solteiras, viúvas ou desquitadas, bem como aos irmãos menores mantidos pelo contribuinte, ou maiores interditos ou inválidos;  (...) 
7.	Diante da legislação exposta acima citada podemos verificar que as irmãs ORACY GALVÃO DA SILVA, CPF XXX.126.458-XX e VANDA LEIR DA SILVA, CPF XXX.674.968-XX não podem receber o benefício pleiteado uma vez que a única que tem direito ao benefício constante do ato é a filha, MARLY VAZ DA SILVA, CPF XXX.606.758-XX, por ocupar a segunda ordem de prioridade, uma vez que as irmãs ocupam a quinta ordem de prioridade não fazendo jus ao benefício que lhes foi concedido estando, assim, totalmente ilegal o ato devendo  ser recusado o seu registro. 
8.	Diante do exposto, podemos verificar que o ato de nº 10714944-08-2011-000739-3 está contrariando a legislação em vigor. Por isso, propomos que ato seja considerado ilegal e negado o seu registro por afronta ao Art. 7º da Lei 3765/60.
CONCLUSÃO        
9.      A abrangência e a profundidade das verificações levadas a efeito fundamentam convicção de legalidade dos atos, à exceção do Ato de nº 10714944-08-2011-000739-3 que deve ser considerado ilegal com a recusa do registro de acordo com o relatório acima transcrito. Assim, em relação aos demais atos do presente processo cabe proposta no sentido de que sejam considerados legais, promovendo-lhes os registros. 
PROPOSTA DE ENCAMINHAMENTO
10.	Ante o exposto, com fundamento nos arts. 71, inciso III, da Constituição Federal, 1º, inciso V, e 39, incisos I e II, da Lei 8.443/1992 e 260, § 1º e 5º, do Regimento Interno do Tribunal de Contas da União, bem como art. 7º, § 4º da IN 78/2018, propõe-se:	
	a) considerar ilegal o ato de nº 10714944-08-2011-000739-3, de AMAURY LUIZ DA SILVA, tendo em vista está em total desacordo com o Art. 7º da Lei 3765/60; 
b) dispensar o ressarcimento das quantias indevidamente recebidas de boa-fé pelas interessadas, consoante o disposto no Enunciado 106 da Súmula da Jurisprudência do TCU;
c) determinar à Subdiretoria de Inativos e Pensionistas - Área Militar que: 
c.1) no prazo de 15 (quinze) dias, a contar da ciência desta Deliberação, abstenha-se de realizar pagamentos decorrentes do ato impugnado, sujeitando-se a autoridade administrativa omissa à responsabilidade solidária, nos termos do art. 262, caput, do Regimento Interno/TCU;
c.2) dê ciência, no prazo de 15 (quinze) dias, a contar do recebimento da notificação deste Acórdão, do inteiro teor desta deliberação às Sras. ORACY GALVÃO DA SILVA, CPF XXX.126.458-XX e VANDA LEIR DA SILVA, CPF XXX.674.968-XX informando-lhes que não tem direito ao benefício que lhes foi concedido, tendo em vista está em total desacordo com a legislação em vigor e encaminhar a este Tribunal, no prazo de 30 (trinta dias) , comprovante da referida ciência;
c.3) alerte às interessadas que o efeito suspensivo proveniente da interposição de possíveis recursos perante o TCU não as exime da devolução dos valores percebidos indevidamente após a respectiva notificação, caso os recursos não sejam providos.
d) sejam considerados legais os demais atos do constante processo promovendo-lhes os registros." (destaques da instrução) 
	É o relatório.

não há.

Procurador Sérgio Ricardo Costa Caribé.

PENSÕES MILITARES. AUSÊNCIA DE IRREGULARIDADES EM QUATRO ATOS. LEGALIDADE. REVERSÃO DE UM DOS BENEFÍCIOS EM FAVOR DE FILHA E IRMÃS DO INSTITUIDOR. NÃO PREENCHIMENTO DOS REQUISITOS LEGAIS PARA A HABILITAÇÃO DAS IRMÃS NA DATA DA REVERSÃO. ILEGALIDADE. DETERMINAÇÕES. O direito à percepção de pensão militar regula-se pela lei vigente ao tempo do óbito do instituidor, mas o direito à reversão dessa pensão regula-se pela lei vigente à época do falecimento do beneficiário inicial da pensão.

PENSÃO MILITAR (PMIL)

Secretaria de Fiscalização de Pessoal (Sefip).

Estão em exame cinco atos de concessão de pensão militar emitidos pela Subdiretoria de Inativos e Pensionistas - Área Militar do Comando da Aeronáutica:
	Instituidor
	Beneficiário
	Vigência
	Envio ao TCU
	Peça

	Aloísio Alves Junqueira
	Sandra Regina do N. J. Silva (filha) 
	17/06/2007
 (reversão) 
	23/12/2015
	2

	Alzerino Rodrigues Valentim
	Daniella Pinto Valentim (ex-esposa pensionista) 
Gabriella Pinto Valentim (filha) 
Maria das Graças Pinto (companheira) 
Maria Eunice Dias da Silva (ex-esposa pensionista) 
	01/07/2010
 (inicial) 
	22/10/2015
	3

	Amaury Luiz Da Silva
	Marly Vaz da Silva (filha) 
Oracy Galvão da Silva (irmã) 
Vanda Leir da Silva (irmã) 
	26/12/2009
 (reversão) 
	12/11/2015
	4

	Américo Gastão
	Elizabeth da Silva Gastão Oliveira (filha) 
Júlia Ribeiro Gastão (viúva) 
	01/10/1994
 (inicial) 
	22/02/2016
	5

	Américo Gastão
	Rosemary Ribeiro Gastão (filha) 
Sheila Ribeiro Gastão (filha) 
	08/05/2008
 (reversão) 
	22/02/2016
	6

A Secretaria de Fiscalização de Pessoal - Sefip e o Ministério Público junto ao TCU - MPTCU propuseram a ilegalidade do ato de reversão da pensão instituída por Amaury Luiz da Silva, deferida em favor de uma filha e duas irmãs do instituidor, e a legalidade dos demais atos.
3.	Conforme apontado nos pareceres, o art. 7º da Lei 3.765/1960, em sua redação original, vigente à época do óbito do instituidor (17/3/1990) , estabeleceu ordem de prioridade que impossibilitaria a concessão do benefício conjuntamente à filha (beneficiária na 2ª ordem) e às irmãs (beneficiárias na 5ª ordem) , como evidenciam os dispositivos a seguir transcritos: 
"Art. 7º A pensão defere-se na seguinte ordem: 
I - à viúva 
II - aos filhos de qualquer condição, exclusive os maiores do sexo masculino; que não sejam interditos ou inválidos; 
III - aos netos, órfãos de pai e mãe, nas condições estipuladas para os filhos; 
IV - à mãe viúva, solteira ou desquitada, e ao pai inválido ou interdito; 
V - às irmãs germanas e consanguíneas, solteiras, viúvas ou desquitadas, bem como aos irmãos menores mantidos pelo contribuinte, ou maiores interditos ou inválidos; 
 (...) 
Art 9º A habilitação dos beneficiários obedecerá, à ordem de preferência estabelecida no art. 7º desta lei."  (destaquei) 
4.	Além disso, observo que, na data da reversão (26/12/2009) , as irmãs germanas e consanguíneas, solteiras, viúvas ou desquitadas não mais figuravam no rol do art. 7º daquela lei, em vista da edição da Medida Provisória 2.215-10, de 31/08/2001, que conferiu a seguinte redação ao dispositivo:
"Art. 7º A pensão militar é deferida em processo de habilitação, tomando-se por base a declaração de beneficiários preenchida em vida pelo contribuinte, na ordem de prioridade e condições a seguir:
I - primeira ordem de prioridade:
a) cônjuge;
b) companheiro ou companheira designada ou que comprove união estável como entidade familiar;
c) pessoa desquitada, separada judicialmente, divorciada do instituidor ou a ex-convivente, desde que percebam pensão alimentícia;
d) filhos ou enteados até vinte e um anos de idade ou até vinte e quatro anos de idade, se estudantes universitários ou, se inválidos, enquanto durar a invalidez;
e) menor sob guarda ou tutela até vinte e um anos de idade ou, se estudante universitário, até vinte e quatro anos de idade ou, se inválido, enquanto durar a invalidez.
II - segunda ordem de prioridade, a mãe e o pai que comprovem dependência econômica do militar;
III - terceira ordem de prioridade:
a) o irmão órfão, até vinte e um anos de idade ou, se estudante universitário, até vinte e quatro anos de idade, e o inválido, enquanto durar a invalidez, comprovada a dependência econômica do militar;
b) a pessoa designada, até vinte e um anos de idade, se inválida, enquanto durar a invalidez, ou maior de sessenta anos de idade, que vivam na dependência econômica do militar.
§ 1º A concessão da pensão aos beneficiários de que tratam o inciso I, alíneas 'a', 'b', 'c' e 'd', exclui desse direito os beneficiários referidos nos incisos II e III.
§ 2º A pensão será concedida integralmente aos beneficiários do inciso I, alíneas 'a' e 'b', ou distribuída em partes iguais entre os beneficiários daquele inciso, alíneas 'a' e 'c' ou 'b' e 'c', legalmente habilitados, exceto se existirem beneficiários previstos nas suas alíneas 'd' e 'e'.
§ 3o Ocorrendo a exceção do § 2o, metade do valor caberá aos beneficiários do inciso I, alíneas 'a' e 'c' ou 'b' e 'c', sendo a outra metade do valor da pensão rateada, em partes iguais, entre os beneficiários do inciso I, alíneas 'd' e 'e'." (destaquei) 
5.	Neste ponto, vale dizer que, conforme consignado no voto condutor do Acórdão 6904/2018-TCU-Segunda Câmara (de relatoria do ministro-substituto Marcos Bemquerer Costa) , o entendimento do Supremo Tribunal Federal no Mandado de Segurança 20.032, adotado também no Acórdão 425/2018-TCU-Segunda Câmara (de relatoria do ministro-substituto André Luís de Carvalho) , é de que "o direito à percepção da pensão militar se regula pela lei vigente ao tempo em que se verificou o óbito do instituidor, e o direito à reversão da pensão pela lei vigente à época do óbito da beneficiária original".
6.	O recente Acórdão 8411/2020-TCU-Primeira Câmara (de relatoria do ministro-substituto Weder de Oliveira) é nesse mesmo sentido.
7.	Assim, considerando que a reversão em favor das irmãs do instituidor, Oracy Galvão da Silva e Vanda Leir da Silva, teve vigência a partir de 26/12/2009, quando não havia previsão legal para fundamentá-la, concluo pela ilegalidade do ato.
8.	Registro que esse ato deu entrada no Tribunal há menos de cinco anos, não sendo aplicável, portanto, o procedimento do contraditório e ampla defesa preconizado pelo Acórdão 587/2011-TCU-Plenário, da relatoria do ministro Valmir Campelo.
	Ante o exposto, VOTO por que este Colegiado aprove a minuta de acórdão que submeto à apreciação.
TCU, Sala das Sessões Ministro Luciano Brandão Alves de Souza, em 22 de setembro de 2020.
ANA ARRAES 
Relatora